【裁判字號】    98,上易,1216
【裁判日期】    980804
【裁判案由】    詐欺
【裁判全文】
臺灣高等法院刑事判決                98年度上易字第1216號
上  訴  人
即  被  告  乙○○
上列上訴人因詐欺案件，不服臺灣臺北地方法院97年度易字第31
07號，中華民國98年4月17日第一審判決（起訴案號：臺灣臺北
地方法院檢察署97年度偵字第16926號），提起上訴，本院判決
如下：
    主  文
上訴駁回。
    事  實
一、乙○○前因殺人未遂案件，經臺灣高等法院於民國（下同）
    94年11月17日以94年度上訴字第3204號判處有期徒刑3年，
    嗣經提起上訴，由最高法院於95年1月26日以95年度台上字
    第500號駁回上訴而確定，嗣經入監服刑，於96年4月17 日
    縮短刑期假釋出獄，甫於97年3月12日縮刑期滿，其未執行
    之刑以已執行論。詎乙○○猶未能悔改，明知申請金融帳戶
    使用乃輕而易舉之事，一般人無故取得他人金融帳戶使用之
    行徑常與侵害財產性犯罪之需要密切相關，可預見將自己之
    帳戶提供予他人使用，可能幫助他人為詐欺犯行，竟仍基於
    幫助詐欺之不確定故意，於97年5月26日某時許，前往台北
    富邦銀行長安東路分行（設臺北市中山區○○○路○段36 號
    ）申請設立帳戶（帳號：000000000000號），旋在臺北縣板
    橋市板橋火車站附近某處，將該帳戶之存摺、提款卡及密碼
    等資料，提供與某真實姓名年籍不詳之詐欺集團成員使用，
    嗣該詐欺集團成員共同意圖為自己不法之所有，於同年5 月
    28日14時許，利用電腦網際網路即時通訊MSN與甲○○聯絡
    ，向甲○○佯稱願以2小時新台幣（下同）3,000元之代價相
    約見面伴遊，致甲○○誤信為真，遂依指示前往臺北市○○
    區○○路9號設置之台北富邦銀行自動櫃員機操作，將上開
    款項存入乙○○之前開帳戶內，旋遭人以提款卡提領款項，
    嗣經甲○○發覺有異，始知遭騙，並報警循線查悉上情。
二、案經被害人甲○○訴由臺北市政府警察局萬華分局報告臺灣
    臺北地方法院檢察署檢察官偵查起訴。
    理  由
一、按被告以外之人於審判外之言詞或書面陳述，除法律有規定
    者外，不得作為證據；又被告以外之人於審判外之陳述，雖
    不符合同法第159條之1至第159條之4之規定，但經當事人於
    審判程序同意作為證據，法院審酌該言詞陳述或書面陳述作
    成時之情況，認為適當者，亦得為證據。當事人、代理人或
    辯護人於法院調查證據時，知有第159條第1項不得為證據之
    情形，而未於言詞辯論終結前聲明異議者，視為有前項之同
    意，刑事訴訟法第159條第1項及第159條之5分別定有明文。
    查本判決下列所引用之各該被告以外之人於審判外之陳述（
    包含書面陳述），雖屬傳聞證據，惟當事人於原審及本院審
    理中均表示同意作為證據方法而不予爭執，且迄至言詞辯論
    終結前亦未再聲明異議，本院審酌上開證據資料製作時之情
    況，尚無違法不當及證明力明顯過低之瑕疵，亦認為以之作
    為證據應屬適當，故揆諸前開規定，爰逕依刑事訴訟法第15
    9條之5規定，認前揭證據資料均有證據能力，先予敘明。至
    證明被告犯罪事實之非供述證據，查無違反法定程序取得之
    情，依同法第158條之4規定反面解釋，亦具證據能力。
二、訊據被告固坦承有向台北富邦銀行長安東路分行申請設立帳
    戶並領取存摺、提款卡使用之事實，惟矢口否認有何幫助詐
    欺犯行，辯稱：伊見報紙刊登之廣告應徵工作，對方不認識
    之男子要求伊開設帳戶，由該公司將薪資匯入該帳戶後再開
    始工作，伊乃於前揭時、地，將前開帳戶之存摺、提款卡及
    密碼交付該男子，伊無幫助詐欺之故意，不知該帳戶遭詐欺
    集團使用等語。惟查：
  (一)告訴人於5月28日14時許，使用電腦網際網路即時通訊MSN之
    際，該詐欺集團成員向甲○○佯稱願以2小時新台幣3,000元
    之代價相約見面伴遊，致甲○○誤信為真，遂依指示前往台
    北富邦銀行自動櫃員機操作，將上開款項存入被告之前開帳
    戶內，旋遭人以提款卡提領款項之事實，業據告訴人於警詢
    及檢察官偵訊時指訴綦詳，並有台北富邦銀行自動櫃員機交
    易明細表及被告之前開帳戶對帳單各1 紙在卷可按，堪認被
    告前揭帳戶確已提供該詐欺集團實行詐欺取財犯罪時使用無
    疑。
  (二)按我國金融機構對於開立帳戶並無特殊資格及使用目的之限
    制，故凡有正當目的使用金融機構帳戶之必要者，均可自行
    前往申請開立帳戶，殊無借用他人帳戶使用之理，倘不自行
    申請設立帳戶，反無故向他人借用金融機構帳戶使用，依常
    理得認為其借用他人帳戶使用之行徑，極可能與財產性之犯
    罪密切相關，並藉此規避有犯罪偵查權限之機關循線追查之
    可能，此應為被告所得認知。況現今媒體報導中，或以購物
    付款發生錯誤、中獎、退稅、家人遭擄、信用卡款對帳或提
    款卡密碼外洩，疑似遭人盜領存款等事由，利用人頭帳戶作
    為轉帳帳戶，詐騙被害人至金融機構櫃檯電匯，抑或持提款
    卡至自動櫃員機依其指示操作，使被害人在不知情之狀況下
    依指示操作匯出款項後，隨即將之提領一空之詐騙手法，層
    出不窮，以被告係智慮成熟並具相當社會經驗之人而言，對
    此一犯罪型態，自難諉為不知。再者，帳戶之存摺、提款卡
    及密碼，均係關乎個人金融信用及隱私之重要物件，縱親如
    父母子女或夫妻，衡常若非出於特殊事由或目的，即無任意
    將之交由他方保管或使用，遑論將之提供不相熟識之他人使
    用。從而，被告上開帳戶之存摺、提款卡及密碼，若非經由
    被告交付並同意使用，則詐欺集團如何能肯認該帳戶之提款
    卡於脫離被告持有後，不致立即遭被告辦理掛失或暫停使用
    ，而放心、大膽遂行其詐欺取財犯行並以之充為收款之工具
    ，於要求被害人依指示逕將款項匯入或轉入上開帳戶後，旋
    即提領一空。益徵上開帳戶之存摺、提款卡及密碼係由被告
    提供予該詐騙集團成員使用甚明。
  (三)又刑法上之故意犯，可分為直接故意與不確定故意，所謂不
    確定故意即指行為人對於構成犯罪之事實，預見其發生而其
    發生並不違反其本意，刑法第13條第2 項定有明文。而金融
    帳戶之存摺、提款卡及密碼，僅係供使用人作為存款、提款
    、匯款、轉帳之用，一般人均得自行向銀行申請開設帳戶並
    領取存摺、提款卡加以使用，並無任何特定身分之限制，倘
    其本意非在將該帳戶作為犯罪之不法目的或掩飾真實犯罪者
    身分之情況下，實無以他人名義之帳戶存摺、提款卡進行交
    易之必要。近來佯稱購物付款發生錯誤、退稅、欠款、查詢
    帳戶、中獎等方式詐欺之犯罪類型層出不窮，此類犯罪多利
    用人頭帳戶作為贓款出、入帳戶，廣經媒體披載，政府亦多
    所宣導，目的均在避免民眾受騙，被告係具相當社會經驗之
    人，其於審理過程中之應對、舉止均與常人無異，係具通常
    智識程度之人，對此應知悉甚詳。故其將前開帳戶之存摺、
    提款卡及密碼提供他人作為詐欺取財犯罪時收款之用，當為
    其所能預見，且其發生並不違背其本意，則被告主觀上確有
    幫助詐欺之不確定故意，應堪認定。
三、被告上訴以：與被告同樣因找工作而受騙交付銀行存摺、金
    融卡、密碼之人，知悉受騙後，向銀行申請掛失止付，經法
    院判決無罪，報紙亦有報導。被告亦已向銀行申請掛失，且
    於原審當庭賠償告訴人3000元。再該詐集騙集團業經彰化縣
    警察局田中分局偵破，被告並以被害人身分受通知，顯見被
    告並無幫助詐騙集團詐騙告訴人之故意云云。惟查：
  (一)按法院依據個案具體事實，依法定程序進行審理程序，經過
    縝密之調查及審慎檢視卷內證據資料，認定被告所為確涉犯
    罪，並據以論罪科刑，係屬法定職權之行使，其他個案之事
    實或法律上認定，不足以拘束本院本件事實之認定，是被告
    以其他案件之判決結果為據，認本院就本件亦應為相同之認
    定，核屬無據，合先敘明。
  (二)本件係彰化縣警察局田中分局經通訊監察劉鳳嬌所使用之
    0000000000號行動電話，發現劉鳳嬌刊登求職廣告，利用該
    電話門號詐騙求職者之金融機構存摺、提款卡等，再將所騙
    得之存摺、提款卡等物品交由詐集團車手使用，經調閱0000
    000000通聯記錄發現，該門號曾搭配使用序號000000000000
    000號之手機，在調閱上開序號手機全部通聯記錄發現，該
    序號手機亦曾搭配0000000000號門號使用，並發現乙○○曾
    利用0000000000門號與劉鳳嬌聯絡，再通知乙○○接受調查
    ，而悉乙○○係根據求職廣告，前往應徵而遭騙走存摺、提
    款卡等，該帳戶成警示帳戶等情，固有田中分局98年6 月8
    日、7月14日，田警分偵字第0980008285號、0980009933 號
    函及該分局之通知被告函、為被告制作之筆錄、劉鳳嬌移送
    書、追加起訴書、監聽記錄等在卷可稽，足認被告之存摺、
    提款卡等物係因應徵工作而交付詐欺集團。
  (三)按一般以轉帳方式支付薪資，僅須告知受雇者之金融機構帳
    號即可，若果因所告知之帳號不能使用或因故未能將薪資以
    轉方式匯入，係受雇者之損失，雇主尚無可損失可言，是雇
    主以提供工作機會為詞，要求應徵者交付銀行存摺、提款卡
    ，自與常情相違。況被告已自承，伊將存摺、提款卡均交由
    詐騙集團，則伊其如何自其存摺領取工作所得，且被告係於
    97年5月26日至是於97年5月26日至台北富邦銀行長安東路分
    行開戶，同日即將存摺、印章交予他人，顯見被告為自己能
    獲得工作機會，始開設該帳戶，其明知一般人無故取得他人
    金融帳戶使用之行徑常與侵害財產性犯罪之需要密切相關，
    可預見將自己之帳戶提供予他人使用，可能幫助他人為詐欺
    犯行，仍不惜將自己之存摺、提款卡交予不詳姓名人所屬之
    詐欺集團使用，顯有幫助詐欺之不確定故意，應無疑問。且
    被告係於97年5月26日至台北富邦銀行長安東路分行開戶至
    同年月29日即被設定為警示帳戶，有該分行97年6月25日北
    富銀長安東路字第9760007 200號函附卷可稽（見偵查卷第8
    頁），被告於田中分局偵查隊受詢問時，亦自承有向銀行報
    失，但已被警示帳戶（見本院卷第30頁），顯見被告係未能
    因交付存摺、提款卡而獲得其預期可得之工作機會及報酬，
    查悉受騙後向銀行為掛失行為。尚難認被告係因受騙而交付
    存摺、提款卡等物，或事後有向銀行為掛失行為，即認其於
    交付存摺提款卡等物時，無幫助詐欺之不確定故意。再告訴
    人因被告之犯罪行為而受害，對被告本有求償之權利，是被
    告已賠償告訴人損失一節，係犯後態度之審酌問題，與被告
    是否成立犯罪無涉，附此敘明。
四、綜上所述，被告所辯各節尚無解於其幫助詐欺犯行之成立，
    其犯行事證明確，洵堪認定。
五、按刑法上之幫助犯，係對於犯罪與正犯有共同之認識，而以
    幫助之意思，對於正犯資以助力，未參與實施犯罪構成要件
    之行為者而言（參照最高法院88年度臺上字第1270號判決意
    旨）。被告係基於幫助該詐騙集團成員犯詐欺罪而提供提款
    卡、密碼等帳戶資料，且無任何積極證據證明其有參與實施
    詐欺取財之犯罪構成要件行為，是核被告所為，係犯刑法第
    30條第1項、第339條第1項之幫助詐欺取財罪。被告所幫助
    之詐欺集團成員間，有犯意聯絡及行為分擔，均為共同正犯
    。又被告提供帳戶之提款卡、密碼等資料予詐騙集團成員之
    幫助犯行，應依刑法第30條第2項之規定，按正犯之刑減輕
    之。再被告有事實欄所載之犯罪科刑執行情形，有本院被告
    前案紀錄表1紙附卷可稽，其受徒刑之刑完畢，5年以內故意
    再犯本件有期徒刑以上之罪，為累犯，應依刑法第47條第1
    項之規定加重其刑，並依法先加後減之。
六、原審因適用刑法第339條第1項、第30條第1項前段、第2項、
    第28條、第41條第1項、第47條第1項（此條原判決漏載），
    審酌被告為具一般社會生活經驗之人，對於現今社會詐騙集
    團猖獗，若將私人帳戶提供他人使用，將成為犯罪人頭帳戶
    之可能，應可知悉，且被害人並因此由詐騙集團指示將遭詐
    騙款項轉入被告提供之帳戶而受有財產損失，所為已影響社
    會交易安全，並使犯罪之追查趨於困難及複雜，惟其於原審
    審理時與告訴人達成和解，並當庭賠償告訴人3,000元，由
    告訴人點收現金無誤，再參酌其犯罪之動機、生活狀況、智
    識程度、對於被害人所生之損害等一切情狀，量處被告拘役
    40日，並諭知易科罰金之折算標準。經核認事用法均無違誤
    ，量刑亦稱妥適。被告上訴否認犯罪，為無理由，應予駁回
    。
據上論斷，應依刑事訴訟法第368條，判決如主文。
本案經檢察官張秋雲到庭執行職務
中    華    民    國    98    年    8     月    4     日
            刑事第十六庭審判長法  官  溫耀源
                              法  官  許增男
                              法  官  王敏慧
以上正本證明與原本無異。
不得上訴。
                              書記官  丁淑蘭
中    華    民    國    98    年    8     月    4     日
附錄：本案論罪科刑法條全文
中華民國刑法第339條
（普通詐欺罪）
意圖為自己或第三人不法之所有，以詐術使人將本人或第三人之
物交付者，處5年以下有期徒刑、拘役或科或併科1千元以下罰金
。
以前項方法得財產上不法之利益或使第三人得之者，亦同。
前二項之未遂犯罰之。


司法院資訊處製作；財團法人民間司法改革基金會備份。
